【裁判字號】    98,台上,1724
【裁判日期】    980331
【裁判案由】    殺人等罪
【裁判全文】
最高法院刑事判決            九十八年度台上字第一七二四號
上   訴   人  台灣高等法院高雄分院檢察署檢察官
上訴人即被告  甲○○
                      105號（
選 任辯護 人  蘇俊誠律師
上列上訴人等因被告殺人等罪案件，不服台灣高等法院高雄分院
中華民國九十八年一月二十二日第二審更審判決（九十七年度重
上更(四)字第八五號，起訴案號：台灣高雄地方法院檢察署九十四
年度偵字第二九０四九號、九十五年度偵字第五０六六號），提
起上訴，本院判決如下：
    主  文
上訴駁回。
    理  由
按刑事訴訟法第三百七十七條規定，上訴於第三審法院，非以判
決違背法令為理由，不得為之。是提起第三審上訴，應以原判決
違背法令為理由，係屬法定要件。如果上訴理由書狀並未依據卷
內訴訟資料，具體指摘原判決不適用何種法則或如何適用不當，
或所指摘原判決違法情事，顯與法律規定得為第三審上訴理由之
違法情形，不相適合時，均應認其上訴為違背法律上之程式，予
以駁回。本件檢察官上訴意旨略稱：(一)上訴人即被告（下稱被告
）甲○○辯稱：殺王碧雲、林月美之後，伊打算先把東西拿回開
南街一０五號住處，再去派出所自首，因為伊房子門沒關，要先
回去關門，而從開南街一０五號要去派出所自首，一定會經過林
園北路黃啟光家等語。然高雄縣林園鄉○○○路十八號黃啟光住
處發生糾紛打架案之報案紀錄時間為民國九十四年十二月十八日
二十時八分二十九秒，而被告於當晚在高雄縣林園鄉○○路十七
號林月美住處殺害王碧雲、林月美後，復騎機車至高雄縣林園鄉
○○路○段七十七巷八號王碧雲住處放火，並令在屋內之女兒林
祐珊儘快離屋，經民眾於當晚二十時六分許報案，則依卷附案發
地點相關位置圖及被告於九十七年十二月十七日所呈刑事準備程
序陳述狀附件地圖所示，被告能否於短短數分鐘內騎機車由林園
鄉○○路○段七十七巷八號至開南街一０五號住處關門，再前往
林園北路十八號黃啟光住處，尚非無疑，是原判決未詳查本件高
雄縣政府警察局一一０報案台中心受理各類案件記錄表所載報案
時間是否正確，逕採而認定被告符合自首之規定，顯有依法應於
審判期日調查之證據未予調查之違法。另林園鄉○○路十七號王
碧雲、林月美被殺一案，係由林祐珊之堂姐林欣俐於當晚二十時
十九分許報案，然林欣俐當時人並未在上開信義路兇案或鳳林路
火災現場，則林欣俐如何得知林園鄉○○路十七號發生兇殺案？
若其報案時已知係被告所為，為何於報案時未一併向員警提及？
又依證人胡玉山警員所證，被告在黃啟光住處前應係僅陳述已殺
二個人，當時並未明確供述所殺之人為王碧雲、林月美，則被告
所為，是否符合刑法第六十二條有關對於未發覺之罪投案而受裁
判之自首要件，洵有疑義，原審就此不利於被告之證據均未查明
，亦有違誤。(二)、九十四年二月二日修正公布之刑法第六十二條
有關自首減輕其刑之規定，增一「得」字，即採得減主義，委由
裁判者視具體情況決定減輕其刑與否，讓真誠悔悟者可得減刑自
新之機，而狡黠陰暴之徒亦無所遁飾，方符公平之旨。縱原判決
認被告殺害王碧雲、林月美既遂符合自首要件，然復認王碧雲、
林月美均為被告之至親，被告僅因細故即持利刃冷血殺害，且被
告殺人手段甚為猛狠殘忍，已嚴重危害社會治安，則原判決未考
量被告自首之動機及是否出於內心真誠悔悟，遽依修正後刑法第
六十二條前段規定減輕被告之刑，顯與前揭修法為符公平之旨有
悖，即屬判決適用法則不當之違法等語。被告上訴意旨則略以：
(一)、修正前刑法第五十一條第五款規定，數罪併罰，宣告多數有
期徒刑者，所定應執行刑不得逾二十年；修正後則規定，所定刑
期不得逾三十年，新舊法比較結果，自以舊法有利於被告，乃原
判決竟依新法定應執行有期徒刑三十年，適用法則顯有不當。(二)
、原判決於量刑時，未依刑法第六十二條前段規定減輕被告之刑
，與理由欄乙、三、(三)、說明被告應依修正後刑法第六十二條前
段規定減輕其刑，不相符合，有判決理由矛盾及不適用法則之違
法等語。
惟查證據之取捨、證據證明力之判斷，以及事實有無之認定，屬
事實審法院之職權，苟其取捨、判斷與認定，並不違背論理法則
及經驗法則，即不容任意指為違法，而執為適法之第三審上訴理
由。本件原審認定被告有原判決所載持殺豬尖刀殺死其姊林月美
、前妻王碧雲；放火燒王碧雲之住宅，惟未致建築物喪失效用；
基於殺黃啟光之犯意，放火燒黃啟光之住宅未遂，又持美工刀殺
黃啟光，致黃啟光受傷等犯行，係以：(一)、被告殺死林月美、王
碧雲及放火燒燬王碧雲住宅未遂等事實，已據被告坦承不諱，並
有卷附相驗筆錄、複驗筆錄、法醫驗斷書、相驗屍體證明書、相
驗照片、法務部法醫研究所鑑定書、內政部警政署刑事警察局Ｄ
ＮＡ之鑑定書、高雄縣政府消防局火災調查課火災原因調查報告
書及所附火災現場照片、查扣之殺人用兇器殺豬尖刀及玻璃酒精
空瓶等可資佐證，事證明確，足證被告之自白確與事實相符，此
部分犯行均堪認定。(二)、被告欲以放火燒燬住宅之方式殺黃啟光
，正以打火機欲點燃玻璃酒精瓶，著手燒燬黃啟光之住宅之際，
為黃啟光發覺阻止，被告即以美工刀揮砍、刺殺黃啟光之頸部及
腹部，致黃啟光受傷等事實，已據證人黃啟光、郭月珠、陳永隆
、朱芝玉、林仙令等人分別於第一審及原審法院審理中結證屬實
，並有黃啟光受傷之高雄市立小港醫院診斷證明書及受傷照片在
卷可按，復有查扣上塞布條之玻璃酒精瓶、打火機及美工刀可稽
，被告此部分犯行亦堪認定。被告所辯本來要以刀劃黃啟光之臉
，因黃啟光閃躲而不慎劃傷黃啟光頸部，黃啟光腹部之傷是二人
翻滾時遭伊之鑰匙所傷，伊放置玻璃酒精瓶，係要嚇唬黃啟光，
伊無放火燒屋及殺黃啟光之犯意云云，與被告於警詢及偵查中坦
承有此部分犯行之供詞及上開事證不符，為卸責飾詞，均不足採
信。又以核被告所為，係犯二殺人罪、一殺人未遂罪及二放火燒
燬現供人使用之住宅未遂罪，其中放火燒燬黃啟光之住宅未遂及
殺黃啟光未遂部分，係一行為所觸犯，應依想像競合犯規定從一
重之殺人未遂罪處斷。被告於員警尚未得知何人殺害王碧雲、林
月美之前，向員警胡玉山自首而接受裁判，已據胡玉山結證在卷
，並有高雄縣政府警察局一一０報案台中心受理各類案件記錄表
、林欣俐之警詢筆錄等所載報案時間及內容、警員至現場處理之
時間等可參，符合自首之規定。被告行為後，刑法於九十四年二
月二日經總統公布修正，並於九十五年七月一日生效施行，經綜
合罪刑之相關規定而為比較後，認依新法始能就殺人二罪部分依
自首之例減輕其刑及依中華民國九十六年罪犯減刑條例第六條之
規定減刑，以適用新法有利於被告，就殺人既遂二罪部分，依修
正後刑法第六十二條前段規定減輕其刑，再酌情就所犯二殺人罪
部分，均處有期徒刑二十年，褫奪公權十年；放火燒燬現供人使
用之住宅未遂部分，處有期徒刑六年；殺人未遂部分，處有期徒
刑八年，並均就被告所有供犯罪所用之物，為沒收之諭知。被告
所犯前三罪，符合中華民國九十六年罪犯減刑條例可減刑之規定
，就所處主刑及褫奪公權部分，予以減刑二分之一，再依法定應
執行之主刑為有期徒刑三十年，褫奪公權五年。已詳其所憑證
據及認定之理由，所為論斷均有卷存證據資料可資覆按。檢察官
及被告上訴意旨雖指摘原判決違法，然查原審審判期日檢察官就
卷附高雄縣政府警察局一一０報案台中心之三份受理各類案件記
錄表所載報案時間，均表示無意見，未質疑所載時間之正確性，
故其上訴意旨指摘原審未調查報案時間是否正確，有調查未盡之
違法云云，自非合法之上訴理由。依卷附九十四年十二月十九日
林欣俐之警詢筆錄，林欣俐係因林祐珊打電話告知被告放火燒王
碧雲之住宅，要其告知王碧雲回家處理，其乃至林月美住處找王
碧雲，因而發見王碧雲、林月美流血倒在地上，發現時間為案發
日（九十四年十二月十八日）二十時十五分許等情。又證人胡玉
山於第一審已結證被告向其自首時，有說其殺了前妻及姊姊等語
，有第一審九十五年六月二十一日之審判筆錄可證，故檢察官上
訴意旨以林欣俐並未至王碧雲、林月美被殺之現場，被告未向胡
玉山表明殺了何人云云，質疑被告是否合乎自首之要件，顯非依
據卷內資料執為指摘之合法上訴理由。原判決已依自首之規定減
輕被告殺人部分之刑（見原判決理由欄乙、三、(三)）。被告上訴
意旨謂原判決未依自首規定減刑云云，尚有誤會，亦非合法之上
訴理由。被告行為後，刑法於九十四年二月二日經總統公布修正
，並於九十五年七月一日生效施行，關於量刑前之決定應適用法
律階段，須綜合罪刑有關之共犯、未遂犯、想像競合犯、牽連犯
、連續犯、結合犯，以及累犯加重、自首減輕暨其他法定加減原
因（如身分加減）等一切情形，綜其全部罪刑之結果而為比較後
，適用有利於被告之新法或舊法，並且須整體適用新法或舊法，
不得分別擇取有利於被告之部分新法及部分舊法。被告上訴意旨
依憑己見謂定執行刑部分應適用舊法云云，乃割裂適用新、舊法
，並非適法之上訴理由。至於其他上訴意旨乃係就原審已調查、
說明及量刑職權之合法行使，任意指摘為違法，殊與法律規定得
為第三審上訴理由之違法情形不相適合。衡以前開說明，本件上
訴為違背法律上之程式，應予駁回。
據上論結，應依刑事訴訟法第三百九十五條前段，判決如主文。
中    華    民    國  九十八  年    三    月  三十一  日
                      最高法院刑事第五庭
                          審判長法官  陳  正  庸
                                法官  賴  忠  星
                                法官  林  秀  夫
                                法官  宋      祺
                                法官  陳  祐  治
      本件正本證明與原本無異
                                      書  記  官
中    華    民    國  九十八  年    四    月    七    日
                                                    Ａ


司法院資訊處製作；財團法人民間司法改革基金會備份。
